臺灣基隆地方法院刑事判決　　　　　　　 96年度訴字第528號
公　訴　人　臺灣基隆地方法院檢察署檢察官
被　　　告　甲○○
上列被告因違反毒品危害防制條例案件，經檢察官提起公訴（96
年度毒偵字第1527號），被告為有罪之陳述，本院合議庭裁定由
受命法官獨任以簡式審判程序進行審理，並判決如下：
    主  文
甲○○施用第一級毒品，累犯，處有期徒刑捌月，減為有期徒刑
肆月，如易科罰金，以銀元佰元即新臺幣玖佰元折算壹日。
    事  實
一、甲○○前因違反毒品危害防制條例案件，經送觀察、勒戒後
    ，認有繼續施用毒品之傾向，改送強制戒治，於民國87年12
    月28日停止戒治，嗣經撤銷停止戒治，於89年2 月1 日執行
    完畢釋放，經臺灣基隆地方法院檢察署檢察官於90年9 月7
    日，以90年度戒毒偵字第76號為不起訴處分確定。嗣於上開
    強制戒治執行完畢釋放5 年內之92年8 月1 日至93年1 月6
    日之該段期間，因再犯施用毒品案件，經提起公訴，由本院
    以93年度訴字第192 號判決判處有期徒刑6 月，於93年8 月
    10日易科罰金執行完畢。
二、甲○○不思戒除毒癮，猶基於反覆持續施用第一級毒品海洛
    因、第二級毒品安非他命之犯意，自95年1 月11日起，至同
    年月20日止，在基隆市○○路134 號住處，以注射針筒施打
    手臂血管之方式，單獨施用第一級毒品海洛因三次，另混合
    海洛因、安非他命注射一次。為警先後於：(一)95年1 月14日
    上午10時20分許，在基隆市○○路134 號查獲；(二)95年1 月
    21日中午12時30分許，在基隆市○○○路「小魔女檳榔攤」
    前，因另案竊盜案件而遭查獲。經警二度採集其尿液送驗，
    結果均呈海洛因之嗎啡陽性反應，其中95年1 月21日該次尿
    液檢體另呈甲基安非他命陽性反應，而悉上情。
三、案經臺北市政府警察局、基隆市警察局第三分局分別移請臺
    灣基隆地方法院檢察署檢察官偵查起訴。
    理  由
壹、程序事項
一、被告甲○○前因於95年1 月21日為警查獲之施用第一級毒品
    海洛因、第二級毒品安非他命案件，經本院以95年度聲字第
    108 號裁定執行觀察、勒戒，因認有繼續施用毒品之傾向，
    經檢察官聲請強制戒治，本院於95年6 月30日，以95年度毒
    聲字第205 號裁定准許，嗣因被告不服提出抗告，經臺灣高
    等法院於95年8 月2 日，認依最高法院95年度第七次刑事庭
    會議決議意旨，被告本次所犯不合於「5 年後再犯」之規定
    ，應逕依毒品危害防制條例第10條處罰，而以95年度毒抗字
    第364 號撤銷原裁定並駁回檢察官戒治聲請而告確定，故檢
    察官乃提起本件公訴，程序應屬適法。
二、本件被告所犯者非為死刑、無期徒刑、最輕本刑為3 年以上
    有期徒刑之罪或高等法院管轄第一審案件，其於準備程序進
    行中，先就被訴事實為有罪之陳述，經告知其簡式審判程序
    之旨，並聽取公訴人、被告之意見後，本院業已依刑事訴訟
    法第273 條之1 第1 項之規定，裁定由受命法官獨任以簡式
    審判程序進行本案之審理。
貳、實體事項
一、前揭事實業據被告於本院審理時坦承不諱，而被告為警查獲
    後所採集之尿液檢體，經送請檢驗，結果均呈海洛因之嗎啡
    陽性反應（由於海洛因在人體內會代謝成嗎啡，因此涉嫌海
    洛因之吸食者，係檢驗其尿液中之嗎啡反應），其中95年1
    月21日該次尿液檢體另呈甲基安非他命陽性反應，有臺灣檢
    驗科技股份有限公司95年1 月26日CH/200 6/10608號濫用藥
    物尿液檢驗報告、臺灣尖端先進生技醫藥股份有限公司95年
    2 月27日濫用藥物檢驗報告附卷可稽；另參諸「國內甲基安
    非他命施用方式主要以燒煙吸食為主，而海洛因施用方式有
    注射方式（以針筒施打）或以燒煙吸食。兩者是否可同時混
    合施用，依藥理作用區分，海洛因係中樞神經抑制劑，安非
    他命類毒品係中樞神經興奮劑，二者作用機轉不同，本不宜
    共用，然對毒品施用者並無此一原則的必要，同常可視其習
    性，同時混合施用任何毒品」、「目前國內發現的都為甲基
    安非他命的鹽酸鹽，可以口服、鼻吸、煙吸或注射方式施用
    」、「安非他命使用之劑量隨使用方式不同亦有不同，以血
    管注射時使用量最少，口服次之」，有本院卷附法務部調查
    局94年6 月8 日調科壹字第09400229960 號函、行政院衛生
    署管制藥品管理局93年2 月9 日管宣字第0930001092號函、
    法務部法醫研究所90年3 月5 日法醫所90清字第0346函可佐
    ，足見海洛因、安非他命確可經由針筒注射方式混合施用，
    則被告自白同時注射施用海洛因、安非他命乙節，應屬有據
    。綜上所陳，本案事證明確，被告犯行堪可認定，應依法論
    科。
二、論罪科刑：
    (一)刑法於94年2 月2 日修正公布，95年7 月1 日施行（下
        稱新法；修正前刑法下稱舊法），新法第2 條第1 項之
        規定，係規範行為後法律變更所生新舊法律比較適用之
        準據法，於新法施行後，應適用新法第2 條第1 項之規
        定，為「從舊從輕」之比較。本案之新舊法比較詳如附
        表所示。
    (二)查海洛因、安非他命分別係毒品危害防制條例所列管之
        第一級、第二級毒品，此為該條例第2 條第2 項第1 款
        、第2 款所明定；又犯毒品危害防制條例第10條施用毒
        品之罪者，檢察官應聲請法院裁定，令被告入勒戒處所
        觀察、勒戒，經觀察、勒戒後，無繼續施用毒品之傾向
        者，應即釋放，並由檢察官為不起訴處分，有繼續施用
        毒品之傾向者，則由檢察官先聲請法院裁定令入戒治處
        所施以強制戒治，俟強制戒治期滿，再行釋放，並由檢
        察官為不起訴處分；而依前開規定觀察勒戒或強制戒治
        執行完畢釋放後，5 年內再犯施用毒品之罪者，檢察官
        應依法追訴，毒品危害防制條例第20條第1 項、第2 項
        、第23條第2 項分別定有明文。
    (三)又立法者針對特定刑罰規範之構成要件，已預設其本身
        係持續實行之複次行為，具備反覆、延續之行為特徵，
        故將之總括或擬制成一個構成要件之「集合犯」行為，
        因刑法評價上為構成要件之行為單數，應僅成立一罪。
        查毒品因具有成癮性、濫用性，故立法實務首重以刑事
        處遇方式戒斷行為人毒癮，若無法收其實效，始依法追
        訴處罰，故施用毒品本身具備反覆、延續之行為特徵，
        持續多次施用毒品始為此類犯罪之典型或常態，於刑法
        評價上，施用毒品應僅成立集合犯一罪。且自「刑事法
        若干犯罪行為態樣，本質上原具有反覆、延續實行之特
        徵，立法時既予特別歸類，定為犯罪構成要件之行為要
        素，則行為人基於概括之犯意，在密切接近之一定時、
        地持續實行之複次行為，倘依社會通念，於客觀上認為
        符合一個反覆、延續性之行為觀念者，於刑法評價上，
        即應僅成立一罪。學理上所稱『集合犯』之職業性、營
        業性或收集性等具有重複特質之犯罪均屬之，例如經營
        、從事業務、收集、販賣、製造、散布等行為概念者是
        （最高法院95年度臺上字第1079號判決意旨參照）」，
        亦可查悉我國終審機關採取相同立場。有關行為人多次
        施用毒品之犯罪，實務前均依修正前刑法第56條連續犯
        之規定論以一罪，並加重其刑，惟因上開連續犯規定業
        經修正刪除，並自95年7 月1 日施行，其中修正理由說
        明四並以：「至連續犯之規定廢除後，對於部分習慣犯
        ，例如竊盜、吸毒等犯罪，是否會因適用數罪併罰而使
        刑罰過重產生不合理之現象一節，在實務運用上應可參
        考德、日等國之經驗，委由學界及實務以補充解釋之方
        式，發展接續犯之概念，對於合乎接續犯或包括的一罪
        之情形，認為構成單一之犯罪，以限縮數罪併罰之範圍
        ，用以解決上述問題」等語，本院基於前述施用毒品構
        成要件之反覆實行特徵，並考量連續犯規定業經刪除之
        法律實然面暨修正刪除之立法理由，認為行為人如基於
        反覆實行之犯意，在密切接近之一定時、地，持續實行
        單次或複次之施用毒品行為，應僅成立集合犯一罪。且
        因不再論以連續犯，此部分並無因刑法第56條之連續犯
        規定業經修正刪除而有新舊法比較之必要。至個案中如
        有積極事證（例如先後施用毒品之時間差距甚遠、其間
        曾在監在押等）顯示行為人上開反覆實行之犯意有所中
        斷，其後之施用毒品行為因屬另行起意之行為，自應另
        論一罪，而與先前之施用毒品罪名併罰之，自不待言。
    (四)核被告所為，係犯毒品危害防制條例第10條第1 項之施
        用第一級毒品罪、同條第2 項之施用第二級毒品罪。被
        告持有第一級毒品海洛因、第二級毒品安非他命之低度
        行為，應為施用毒品之高度行為所吸收，均不另論罪。
        被告以一施用毒品之行為，同時施用第一級毒品海洛因
        及第二級毒品安非他命，觸犯構成要件不相同之罪名，
        為想像競合犯，應從一重之施用第一級毒品罪處斷。公
        訴意旨認上開二罪應予分論併罰，容有誤會。又被告先
        後多次施用第一級毒品海洛因之犯行，時間密切接近，
        顯係基於反覆持續實行之犯意，為集合犯，應依上開(三)
        之說明，論以一施用第一級毒品海洛因之罪，公訴意旨
        認應成立連續犯云云，容有未合（按：集合犯不因刑法
        修正而有異）。查被告前曾受如事實欄所載有期徒刑之
        執行，此有臺灣高等法院被告前案紀錄表附卷可考，其
        於有期徒刑執行完畢後5 年以內，故意再犯本件最重本
        刑為有期徒刑以上之刑之罪，為累犯，應加重其刑。本
        院審酌被告犯罪之動機、吸食頻率、曾有施用毒品之前
        科仍不知戒除，惟犯罪後坦承犯行，且所犯之施用毒品
        犯行乃戕害自己身心健康，並未危及他人等一切情狀（
        依最高法院95年度第八次刑事庭會議決議六(一)之意旨，
        新法第57條之規定，為法院就刑之裁量審認標準見解之
        明文化，非屬法律之變更，無新舊法比較適用之問題）
        ，量處如主文所示之刑。
    (五)按犯罪在中華民國96年4 月24日以前者，除本條例另有
        規定外，依下列規定減刑：一死刑減為無期徒刑；二無
        期徒刑減為有期徒刑20年；三有期徒刑、拘役或罰金，
        減其刑期或金額二分之一。依本條例應減刑之罪，未經
        判決確定者，於裁判時，減其宣告刑。依前項規定裁判
        時，應於判決主文同時諭知其宣告刑及減得之刑，96年
        7 月16日施行之中華民國96年罪犯減刑條例第2 條第1
        項、第7 條定有明文。又犯最重本刑為5 年以下有期徒
        刑以下之刑之罪，依本條例規定減為6 月以下有期徒刑
        、拘役者，應於為減刑裁判時，併諭知易科罰金折算之
        標準；減刑後之易科罰金或易服勞役之折算標準，仍宜
        照原標準定之，上開條例第9 條、「法院辦理96年減刑
        案件應行注意事項」第16條亦有明文。本案被告於95年
        1 月間犯施用毒品罪，經本院宣告有期徒刑8 月，合於
        前揭減刑條件，應減為有期徒刑4 月，並依修正前刑法
        第41條第1 項前段、修正前罰金罰鍰提高標準條例第2
        條之規定，諭知易科罰金之折算標準。
據上論斷，應依刑事訴訟法第273 條之1 第1 項、第299 條第1
項前段，毒品危害防制條例第10條第1 項、第2 項，刑法第11條
前段、第2 條第1 項、第55條、第47條第1 項，修正前刑法第41
條第1 項前段，罰金罰鍰提高標準條例第1 條前段，修正前罰金
罰鍰提高標準條例第2 條，現行法規所定貨幣單位折算新臺幣條
例第2 條，中華民國96年罪犯減刑條例第2 條第1 項第3 款、第
7 條、第9 條，判決如主文。
本案經檢察官乙○○到庭執行職務。
中　　華　　民　　國　　96　　年　　8 　　月　　15　　日
                  刑事第四庭法  官  楊皓清
以上正本證明與原本無異。
如不服本判決應於收受本判決後10日內向本院提出上訴書狀，其
未敘述上訴理由者，並得於提起上訴後10日內向本院補提理由書
狀（均須按他造當事人之人數附繕本。）「切勿逕送上級法院」
中　　華　　民　　國　　96　　年　　8 　　月　　15　　日
                            書記官  盧鏡合
附錄論罪法條：
毒品危害防制條例第10條第1 項
施用第一級毒品者，處6 月以上5 年以下有期徒刑。
毒品危害防制條例第10條第2 項
施用第二級毒品者，處3 年以下有期徒刑。
附表
┌──┬───────────┬───────────┬──────┬─────────┐
│編號│     新法規定         │      舊法規定        │  比較結果  │    理由及根據    │
├──┼───────────┼───────────┼──────┼─────────┤
│ 一 │第47條第1項           │第47條                │無須比較    │1.舊法有關累犯之成│
│    │受徒刑之執行完畢，或一│受有期徒刑之執行完畢，│            │  立，不以再犯之罪│
│    │部之執行而赦免後，5 年│或受無期徒刑或有期徒刑│            │  係故意犯罪為限，│
│    │以內故意再犯有期徒刑以│一部之執行而赦免後，5 │            │  然新法則以再犯故│
│    │上之罪者，為累犯，加重│年以內再犯有期徒刑以上│            │  意犯為成立累犯之│
│    │本刑至二分之一。      │之罪者，為累犯，加重本│            │  要件。換言之，若│
│    │                      │刑至二分之一。        │            │  被告再犯者係故意│
│    │                      │                      │            │  犯罪，則修正前、│
│    │                      │                      │            │  後之規定，均成立│
│    │                      │                      │            │  累犯。此部分之新│
│    │                      │                      │            │  舊法規定並無二致│
│    │                      │                      │            │  ，因無刑罰法律之│
│    │                      │                      │            │  變更，無須為新舊│
│    │                      │                      │            │  法之比較。      │
│    │                      │                      │            │2.最高法院95年度第│
│    │                      │                      │            │  八次刑事庭會議決│
│    │                      │                      │            │  議四之反面解釋。│
├──┼───────────┼───────────┼──────┼─────────┤
│ 二 │第55條                │第55條前段            │無須比較    │1.新法第55條但書係│
│    │一行為而觸犯數罪名者，│一行為而觸犯數罪名，…│            │  想像競合犯科刑之│
│    │從一重處斷。但不得科以│…從一重處斷。        │            │  限制，為法理之明│
│    │較輕罪名所定最輕本刑  │                      │            │  文化，非屬法律之│
│    │以下之刑。            │                      │            │  變更，無須為新舊│
│    │                      │                      │            │  法之比較適用。  │
│    │                      │                      │            │2.最高法院95年度第│
│    │                      │                      │            │  八次刑事庭會議決│
│    │                      │                      │            │  議五(二)參照。    │
├──┼───────────┼───────────┼──────┼─────────┤
│ 三 │第41條第1項           │第41條第1項           │舊法第41條第│1.被告於犯罪時之易│
│    │犯最重本刑為5 年以下有│犯最重本刑為5 年以下有│1項前段     │  科罰金折算標準為│
│    │期徒刑以下之刑之罪，而│期徒刑以下之刑之罪，而│            │  舊法第41條第1 項│
│    │受6 個月以下有期徒刑或│受6 個月以下有期徒刑或│            │  前段，依修正前罰│
│    │拘役之宣告者，得以新臺│拘役之宣告，因身體、教│            │  金罰鍰提高標準條│
│    │幣1,000 元、2,000 元或│育、職業或家庭之關係或│            │  例第2 條（現已修│
│    │3,000 元折算一日，易科│其他正當事由，執行顯有│            │  正刪除）之規定，│
│    │罰金。但確因不執行所宣│困難者，得以1 元以上3 │            │  就其原定數額提高│
│    │告之刑，難收矯正之效，│元以下折算一日，易科罰│            │  為100 倍折算一日│
│    │或難以維持法秩序者，不│金。但確因不執行所宣告│            │  ，則本件被告行為│
│    │在此限。              │之刑，難收矯正之效，或│            │  時之易科罰金折算│
│    │                      │難以維持法秩序者，不在│            │  標準，應以銀元  │
│    │                      │此限。                │            │  300 元折算一日，│
│    │                      │                      │            │  經折算為新臺幣後│
│    │                      │罰金罰鍰提高標準條例第│修正前罰金罰│  ，應以新臺幣900 │
│    │                      │2條（現已修正刪除）   │鍰提高標準條│  元折算為一日。比│
│    │                      │依刑法第41條易科罰金或│例第2 條    │  較修正前後之易科│
│    │                      │第42條第2 項易服勞役者│            │  罰金折算標準，新│
│    │                      │，均就其原定數額提高為│            │  法並未較有利於被│
│    │                      │一百倍折算一日；法律所│            │  告，依刑法第2條 │
│    │                      │定罰金數額未依本條例提│            │  第1 項之規定，應│
│    │                      │高倍數，或其處罰法條無│            │  適用舊法第41條第│
│    │                      │罰金刑之規定者，亦同。│            │  1 項前段規定、修│
│    │                      │                      │            │  正前罰金罰鍰提高│
│    │                      │                      │            │  標準條例第2 條等│
│    │                      │                      │            │  規定，定其折算標│
│    │                      │                      │            │  準。            │
│    │                      │                      │            │2.最高法院95年度第│
│    │                      │                      │            │  八次刑事庭會議決│
│    │                      │                      │            │  議三(二)參照。    │
└──┴───────────┴───────────┴──────┴─────────┘
